---
title: "TUGAS PROJECT CLUSTERING"
author: "Tri Astuti (3338240030)"
date: "2026-06-03"
output: rmdformats::readthedown
---
<style>
body {
text-align: justify;
}
</style>

```{r setup, include=FALSE}
knitr::opts_chunk$set(echo = TRUE)
```

# 1. PREPARATION DATA OBESITY 

```{r}
# 1. Membaca Data Diabetes
raw_data <- read.csv2("D:/KULIAH/SEMESTER 4/MATKUL/STAT MACHINE LEARNING/DATA OBESITAS.csv")

# 2. Mengambil 200 baris pertama dan mengubah nama kolom menjadi x1 sampai x4
data_sml <- data.frame(
  x1 = as.numeric(raw_data[1:200, "Age"]),
  x2 = as.numeric(raw_data[1:200, "Height"]),
  x3 = as.numeric(raw_data[1:200, "Weight"]),
  x4 = as.numeric(raw_data[1:200, "CH2O"])
)

# 3. MENAMPILKAN TABEL DATA INTERAKTIF DI RPUBS 
library(DT)
datatable(data_sml, caption = "Tabel 1: 200 Baris Pertama Data Obesitas dari 
          Repositori UCI")
```

Studi kasus ini menggunakan data yang diambil dari UCI Machine Learning Repository,
yaitu dataset "Estimation of Obesity Levels Based on Eating Habits and Physical
Condition". Dataset ini berasal dari penelitian yang dilakukan oleh Polechor dan 
de la Hoz (2019) di Meksiko, Peru, dan Kolombia. 
Link sumber data sebagai berikut :https://archive.ics.uci.edu/dataset/544/estimation+of+obesity+levels+based+on+eating+habits+and+physical+condition

Pada studi kasus ini digunakan 200 baris pertama dengan fokus pada 4 variabel 
numerik, yaitu Age, Height, Weight, dan CH20. Pemilihan dataset ini dikarenakan 
variabel fisik medis seperti Age(usia), Height(tinggi badan), Weight(berat badan), 
dan CH20 memiliki skala satuan yang berbeda jauh. Hal ini ideal untuk digunakan 
dalam berbagai algoritma clustering berbasis jarak.

```{r}
# Menjalankan PCA dengan kondisi DENGAN SCALING (scale. = TRUE)
pca <- prcomp(data_sml, scale. = TRUE)
summary(pca) 


# Mengambil koordinat PC1 dan PC2 untuk keperluan plot grafik
data_pca <- as.data.frame(pca$x[, 1:2])
data_pca$Label <- paste0("P", 1:200)
```

Langka pertama yang dilakukan yaitu standarisasi (Scaling) dan reduksi dimensi 
(PCA) agar hasil pengelompokkan menjadi objektif dan visualisasinya dapat dipetakan 
dalam ruang 2 dimensi.

# 2. PROSES CLUSTERING (K-MEANS & PAM)

```{r}
library(cluster)     
library(ggplot2) 
library(kmed)

k_kluster <- 3
```

Selanjutnya menentukan K yang akan dipakai, pada studi kasus ini digunakan 
K=3 untuk diterapkan pada K-means dan PAM. Penentuan K ini berdasarkan pada 
karakteristik fungsional medis dari dataset Obesitas, di mana kondisi fisik manusia 
dapat dikelompokkan menjadi 3, yaitu kelompok berat badan kurang/normal 
(Underweight/Normal), kelompok berat badan berlebih (Overweight), dan 
kelompok tingkat obesitas akut (Obese).  
Selain itu penentuan k=3 juga menunjukkan bahwa penurunan varians data 
mulai melandai secara konsisten setelah menyentuh kelompok yang ketiga. 

## A. Metode K-Means

```{r}
# A. METODE K-MEANS
#--------------------------------
set.seed(123) # Agar hasil pengacakan K-Means konsisten
km_res <- kmeans(data_pca[, 1:2], centers = k_kluster)
data_pca$Cluster_KM <- as.factor(km_res$cluster)

# Visualisasi Plot K-Means
ggplot(data_pca, aes(x = PC1, y = PC2, col = Cluster_KM)) + 
  geom_point(size = 3, alpha = 0.7) + 
  theme_bw() + 
  labs(title = "K-Means Clustering (PCA)", col = "Cluster")

# Tabel Kontingensi Jumlah Anggota K-Means
table(Cluster_KMeans = data_pca$Cluster_KM)
```

K-Means digunakan untuk membagi data secara tegas (hard clustering) ke 
dalam sejumlah k kelompok dengan meminimalkan varians jarak antar setiap objek 
data dengan pusat kluster terdekat. Berdasarkan output yang didapat, K-Means 
dengan parameter k=3 berhasil membagi data ke dalam tiga kelompok, yaitu Cluster 
1 sebanyak 116 pasien, Cluster 2 sebanyak 59 pasien, dan Cluster 3 sebanyak 25 
pasien. Pada plot pembagian kluster ini ditandai dengan perbedaan warna tiap 
Cluster.  
Perbedaan jumlah anggota yang didapatkan tiap Cluster menunjukkan 
karakteristik fisik dari sampel pasien tidak tersebar merata sehingga memiliki 
kecenderungan terpusat pada kondisi fisik tertentu dan jumlahnya semakin menurun 
ketika kondisi medis yang ekstrem. 

## B. Metode PAM

```{r}
# B. METODE PAM (K-MEDOIDS) 
#-----------------------------------
set.seed(123)
pam_res <- pam(data_pca[, 1:2], k = k_kluster)
data_pca$Cluster_PAM <- as.factor(pam_res$clustering)

# Visualisasi Plot PAM
ggplot(data_pca, aes(x = PC1, y = PC2, col = Cluster_PAM)) + 
  geom_point(size = 3, alpha = 0.7) + 
  theme_bw() + 
  labs(title = "PAM Clustering (PCA)", col = "Cluster")

# Tabel Kontingensi Jumlah Anggota PAM
table(Cluster_PAM = data_pca$Cluster_PAM)
```

Partitioning Around Medoids (PAM) merupakan metode klustering berbasis 
medoid, PAM bekerja secara robust terhadap data pencilan dengan cara memilih 
objek riil dari dataset pasien sebagai pusat kluster (medoid).  
Berdasarkan output yang didapatkan, PAM membagi data ke dalam tiga 
kelompok yang lebih merata dibandingkan dengan metode K-Means, yaitu Cluster 
1 sebanyak 81 pasien, Cluster 2 sebanyak 51 pasien, dan Cluster 3 sebanyak 68 
pasien. Pada plot pembagian kluster ini ditandai dengan perbedaan warna pada tiap 
kluster, plot PAM membagi area ruang koordinat secara vertikal mengikuti sumbu 
PC1.Secara visual, Cluster 1 menempati area paling kiri dalam koordinat PC1 
negatif, kemudian Cluster 3 berada pada area transisi di bagian tengah, dan Cluster 
2 berada pada area paling kanan dalam koordinat PC1 positif. Batas pemisahan 
secara vertikal ini menunjukkan bahwa pendekatan objek medoid dapat memberikan 
alternatif pengelompokan kondisi pasien yang terstruktur.

# 3. TABEL KONTINGENSI & VALIDASI

```{r}
# 3. TABEL KONTINGENSI & VALIDASI 
# ====================================================================

# A. Cetak Tabel Kontingensi Perbandingan Anggota
cat("\n--- Tabel Kontingensi: K-Means vs PAM ---\n")
print(table(K_Means = data_pca$Cluster_KM, PAM = data_pca$Cluster_PAM))
```

Berdasarkan output tabel kontingensi yang didapat, yaitu pada Cluster 1 
terdapat 81 pasien yang sama-sama dimasukkan ke dalam cluster 1 oleh K-Means 
dan PAM. Hal ini menunjukkan bahwa terdapat 81 pasien memiliki karakteristik 
klinis yang kuat dan konsisten, kemudian pada Cluster 2 terdapat 39 pasien yang 
sama-sama masuk ke dalam Cluster 2 oleh kedua metode tersebut. Tetapi terdapat 
12 pasien dalam metode PAM yang masuk ke Cluster 2, namun pada K-Means 
masuk ke dalam Cluster 3, dan pada Cluster 3 hanya 13 pasien yang sejak awal sudah 
disepakati oleh K-Means dan PAM untuk masuk ke dalam Cluster 3. 
Kedua metode tersebut memiliki kecocokan yang searah pada pola diagonal 
utamanya yaitu 81, 39, dan 13. Pergeseran lain terjadi karena K-Means mudah 
bergeser (bias) akibat keberadaan outlier. Sedangkan metode PAM mempunyai 
stabilitas yang tinggi karena penentuan pusatnya berdasarkan pada objek pasie riil 
(medoid), sehingga tidak mudah dipengaruhi oleh data pencilan. 

```{r}
# B. Hitung Matriks Jarak Euclidean 
dist_diabetes <- dist(data_sml)

# C. Ekstrak Keanggotaan Cluster dan ID Medoid dari hasil PAM 
clustmemb_pam <- pam_res$clustering
clustmed_pam  <- pam_res$id.med

# D. Validasi Silhouette PAM menggunakan Library kmed 
library(kmed)
silhouette_pam <- sil(dist_diabetes, clustmed_pam, clustmemb_pam)

# E. Validasi Silhouette K-Means untuk pembanding menggunakan fungsi dasar R
sil_km <- silhouette(km_res$cluster, dist_diabetes)

# F. Menghitung Rata-rata Skor Akhir 
avg_km <- mean(sil_km[, 3])
avg_pam <- mean(silhouette_pam$result[, 1])

# Cetak Hasil Skor Akhir 
cat("\n--- HASIL VALIDASI SILHOUETTE WIDTH ---\n")
cat("Rata-rata Silhouette K-Means : ", avg_km, "\n")
cat("Rata-rata Silhouette PAM     : ", avg_pam, "\n\n")

# G.Gambar Grafik Silhouette Plot 
silhouette_pam$plot
```

Bedasarkan output validasi Silhouette didapatkan rata-rata silhouette K-Means 
adalah 0,3003101 dan rata-rata silhouette PAM adalah 0,2951814. Hal ini 
menunjukkan bahwa K-Means mempunyai tingkat kerapatan (compactness) yang 
sedikit lebih baik. 
Kemudian berdasarkan grafik Silhoutte yang didapat terlihat bahwa pada 
Cluster 1 menunjukkan performa yang terbaik karena terdapat banyak nilai 
silhouette bernilai positif tinggi. Sedangkan pada Cluster 2 dan Cluster 3 terdapat 
nilai silhouette yang negative (mengarah ke bawah nilai 0), hal ini mengindikasikan 
adanya beberapa objek pasien yang salam masuk Cluster atau terdapat objek yang 
berada di area perbatasan yang tidak jelas. Hal ini wajar terjadi pada data klinis 
obesitas, karena variasi tubuh pasien sering kali bersinggungan satu sama lain dan 
tidak selalu terpisah secara mutlak. 
Dalam data obesitas ini, metode PAM lebih direkomendasikan. Karena metode 
K-Means lebih sensitif  terhadap data pencilan (outlier), yang berdampak pada 
pembagian jumlah anggota Cluster yang timpang. Sedangkan metode PAM 
menghasilkan struktur kelompok yang jauh lebih stabil, seimbang, dan realistis 
secara medis karena pusat kelompoknya memakai data pasien riil (medoid).